【裁判字號】    90,台上,7747
【裁判日期】    901220
【裁判案由】    違反麻醉藥品管理條例
【裁判全文】
最高法院刑事判決                                九十年度台上字第七七四七號
    上  訴  人  甲○○
    選任辯護人  張瑞釗律師
                邱曉欣律師
右上訴人因違反麻醉藥品管理條例案件，不服台灣高等法院中華民國八十八年九月二
十一日第二審判決（八十六年度上訴字第四○一七號，起訴案號：台灣基隆地方法院
檢察署八十六年度偵字第一五四三、二三四一號），提起上訴，本院判決如左：
    主  文
原判決關於非法販賣化學合成麻醉藥品部分撤銷，發回台灣高等法院。
    理  由
本件原判決認定上訴人甲○○意圖營利，基於販賣化學合成麻醉藥品安非他命（下稱
安非他命）之概括犯意，於民國八十六年三月十七日晚間七時許，何玉香以電話向其
表示欲以新台幣（下同）五千元購買安非他命三公克，上訴人允以聯絡貨主尋找貨源
。嗣何玉香、余天富、徐偉豐、簡明傳四人於同日晚間九時許，在基隆市○○路十巷
五十五之二號遭警方查獲。警員仍授意何玉香於翌日（十八日）零時許，以呼叫器聯
絡上訴人，佯稱改買三千元之安非他命，約定當日凌晨一時三十分許在基隆巿忠一路
、孝三路口交易。上訴人原已向綽號「阿德」者購得安非他命二公克供己吸用，乃剋
扣其中零點二公克，供為轉售圖利之代價，而攜帶其餘之一點八公克赴約。於當日一
時三十分許，在基隆巿忠一路、孝三路口，為埋伏之警員捕獲而未得逞。上訴人又於
同年七月初起，向綽號「肉猴」之男子調取安非他命，然後再以電話聯絡方式轉售予
高永安，前後交易七次，其交易地點三次在基隆火車站，二次在火車站旁的「德州炸
雞」店，二次在基隆廟口附近的電動遊樂場，每次交易之數量均為一兩（由上訴人從
中抽取一至二公克，做為轉售圖利之代價），交易價格則依市場行情決定，由二萬五
千元到三萬二千元不等，最後一次為同年七月二十四日二十三時許，在基隆火車站，
價格為二萬八千元。嗣高永安因施用安非他命於同月二十六日凌晨二時許為警查獲，
供出上情，始再為警循線查獲等情。因而撤銷第一審關於非法販賣化學合成麻醉藥品
未遂部分之判決，改判論處上訴人甲○○共同非法販賣化學合成麻醉藥品，累犯罪刑
，固非無見。惟查：(一)科刑之判決書其宣示之主文，與所載之事實及理由必須互相適
合，否則即屬理由矛盾，其判決當然為違背法令。本件原判決之事實及理由既認定上
訴人基於意圖販賣安非他命之概括犯意，自八十六年三月十七日起至七月二十四日止
連續售賣安非他命予何玉香、高永安二人，並未認定與他人共同犯罪，卻在主文內贅
載：「共同」非法販賣化學合成麻醉藥品罪，而漏載「連續」二字，其判決書所宣示
之主文，與所載之事實及理由不相一致，自屬理由矛盾，其判決當然為違背法令。(二)
行為時麻醉藥品管理條例第十三條之一第二項第一款之非法販賣化學合成麻醉藥品罪
，以行為人主觀上有得利之意圖，並對所欲販賣之物，認識（或知悉）其為麻醉藥品
，同時於客觀上有實施販入、賣出或二者兼而有之犯行，且其所販賣之標的物，屬於
麻醉藥品者，始屬相當。至於該「標的物」是否屬麻醉藥品？應依嚴格證據以證明之
。原判決認定上訴人連續非法販賣化學合成麻醉藥品安非他命，無非以在上訴人身上
扣得之安非他命一包（毛重一點八公克）為據。然原審並未將該包安非他命囑託專業
機關鑑定，如何認定係屬安非他命？其採證似嫌疏略。（原審卷第一五四頁法務部調
查局鑑定書為台灣板橋地方法院八十六年度易字第六八八四號高永安案所扣得之證物
，與本案有何關聯，則未據原判決加以說明，併嫌理由不備）。(三)刑事訴訟法第九十
五條第一款規定「訊問被告應先告知犯罪嫌疑及所犯所有罪名；罪名經告知後，認為
應變更者，應再告知。」乃犯罪嫌疑人及被告在刑事訴訟程序上受告知及聽聞之權利
，為行使防禦權之基本前提，旨在使犯罪嫌疑人及被告能充分行使防禦權，以維審判
程序之公平。其所謂「犯罪嫌疑及所犯所有罪名」，除起訴書所記載之犯罪事實及所
犯法條外，自包含依刑事訴訟法第二百六十七條規定起訴效力所及而擴張之犯罪事實
及罪名，暨依同法第三百條規定變更起訴法條後之新罪名。法院就此等新增或變更之
罪名，應隨時，至遲於審判期日踐行上開告知之程序，使被告知悉而充分行使其防禦
權，始能避免突襲性裁判，而確保其權益；否則如僅就原起訴之犯罪事實及罪名調查
、辯論終結後，擅自擴及起訴書所記載者以外之犯罪事實而為判決，就此等未經告知
之犯罪事實及新罪名而言，無異剝奪被告之正當法律程序之保障，其判決當然為違背
法令。本件起訴書記載上訴人觸犯行為時麻醉藥品管理條例第十三條之一第二項第二
款之意圖販賣而持有化學合成麻醉藥品罪嫌，原審審理結果變更檢察官起訴法條，適
用同條項第一款非法販賣化學合成麻醉藥品罪論科。惟原審於審判期日訊問上訴人時
僅依起訴書之記載，告以意圖販賣而持有化學合成麻醉藥品罪名，並未依法告知變更
後之新罪名，即予辯論終結，論處其非法販賣化學合成麻醉藥品罪，此部分所踐行之
訴訟程序，自屬於法有違。以上諸端，上訴意旨雖未指摘及此，然為本院得依職權調
查之事項，應認原判決關於非法販賣化學合成麻醉藥品部分有發回更審之原因。
據上論結，應依刑事訴訟法第三百九十七條、第四百零一條，判決如主文。
中      華      民      國     九十     年     十二     月     二十     日
                              最高法院刑事第五庭
                                  審判長法官  紀  俊  乾
                                        法官  黃  正  興
                                        法官  劉  介  民
                                        法官  陳  東  誥
                                        法官  張  春  福
      右正本證明與原本無異
                                              書  記  官
中      華      民      國     九十     年     十二     月    二十四    日


司法院資訊處製作；財團法人民間司法改革基金會備份。
